【裁判字號】    98,上易,352
【裁判日期】    990505
【裁判案由】    請求塗銷土地所有權移轉登記
【裁判全文】
臺灣高等法院高雄分院民事判決         98年度上易字第352號
上  訴  人  丁○○
訴訟代理人  戊○○
複代理人    黃厚誠律師
被上訴人    丙○○○
訴訟代理人  乙○○
上列當事人間請求請求塗銷土地所有權移轉登記事件，上訴人對
於民國98年11月18日臺灣澎湖地方法院98年度馬簡字第53號第一
審判決提起上訴，本院於99年4月21日言詞辯論終結，判決如下
：
    主  文
原判決廢棄。
被上訴人應將澎湖縣白沙鄉○○○段三０八地號土地面積一四二
九點四五平方公尺於民國八十八年九月二十二日經澎湖地政事務
所以澎普字第一九００號收件、買賣為原因所為之土地所有權移
轉登記予以塗銷。
第一、二審訴訟費用由被上訴人負擔。
    事實及理由
一上訴人起訴主張：民國88年9 月間，因被上訴人為辦理農保及
  預定墳地而向上訴人索討繼承所得之澎湖土地，上訴人乃同意
  將所有土地中面積最小之一筆贈與被上訴人，遂交付印鑑章暨
  證明與被上訴人。詎被上訴人及訴外人即土地代書甲○○竟以
  上訴人辦理家族土地繼承登記後仍由甲○○保管之所有權狀，
  越權取用其中面積最大之坐落澎湖縣白沙鄉○○○段308 地號
  土地面積1429.45 平方公尺（下稱系爭土地）所有權狀，製作
  土地買賣契約書、土地登記申請書，持向澎湖地政事務所辦理
  所有權移轉登記與被上訴人。因被上訴人所為係屬無權代理，
  則其所為土地買賣契約書、土地登記申請書效力均不及於上訴
  人，故系爭土地之所有權移轉登記自屬無效，爰依民法第767
  條、第184條第1項前段為本件請求，請求擇一判決等語。求為
  判決：(一)確認被上訴人就系爭土地於88年9 月16日所為買賣關
  係不存在；(二)被上訴人就系爭土地由澎湖地政事務所於88年9
  月21日澎普字第1900號收件所為以買賣為原因之所有權移轉登
  記應予塗銷。（原審為上訴人敗訴之判決，經上訴人聲明不服
  ）於本院聲明如主文所示。
二被上訴人則以：兩造為姑姪關係。於88年間因被上訴人意欲辦
  理農保，乃向上訴人表示欲購買1 筆土地，上訴人遂將系爭土
  地贈與被上訴人，且自行攜帶系爭土地之所有權狀、印鑑及印
  鑑證明，與被上訴人前往甲○○代書處委託其辦理所有權移轉
  登記，事後被上訴人有意交付買賣價金，上訴人則拒絕，被上
  訴人乃購買2兩金飾，併現金新臺幣（下同）5千元交付與上訴
  人聊表心意，被上訴人非無法律關係取得系爭土地之所有權等
  語置辯。於本院聲明：上訴駁回。
三兩造所不爭執之事項：
(一)上訴人之被繼承人方許犁之遺產係於83年12月19日完成遺產稅
  申報，上訴人於84年8 月29日申請印鑑登記，嗣於84年11月20
  日因繼承取得系爭土地及澎湖縣白沙鄉○○○段318、1248 地
  號、同鄉○○段637、1444、1568、1573、1574、229、242 地
  號、同鄉○○○段14地號土地共11筆所有權登記，另於88年9
  月15日申請印鑑證明。
(二)系爭土地係於88年9 月20日由被上訴人任代理人向澎湖地政事
  務所申請所有權移轉，提出土地登記申請書、88年9 月16日土
  地買賣所有權移轉契約書暨委託書、身分證影本、戶籍謄本、
  88年9月1日農地承受人自耕能力證明書、上訴人之88年9 月15
  日印鑑證明、繳稅證明單、系爭土地所有權狀，且上開文書上
  之上訴人印文均為印鑑印文。
(三)系爭土地申請所有權移轉登記案，經澎湖地政事務所於88年9
  月21日以澎普字第1900號收件，於88年9 月22日完成登記。
(四)原審法院於98年11月4 日言詞辯論期日當庭勘驗被上訴人提出
  之光碟片及譯文，並製勘驗筆錄以：內容確為老年女性即上訴
  人本人與一名男子即被上訴人原審訴訟代理人之對話，聲音清
  晰可辨識，與被上訴人當日庭呈民事綜合辯論要旨狀所附譯文
  大致相同。
(五)上訴人曾受領被上訴人交付之黃金1 兩；被上訴人未給付系爭
  土地買賣價金與上訴人。
(六)88年9 月15日上訴人之印鑑證明係由上訴人親自向嘉義市東區
  戶政事務所申請，並連同印鑑章交付與被上訴人辦理土地所有
  權移轉登記。
(七)上訴人申請登記之澎湖縣白沙鄉○○○段308 地號等11筆土地
  登記謄本暨繼承登記申請書資料，均係上訴人委任甲○○於84
  年11月17日辦理，並於84年11月20日完成登記。
(八)上訴人係於87年9 月3 日起迄87年11月19日止每間隔7 至21日
  前往郭文吉診所就診，而於88年間有於10月5 日、14日就診，
  經診斷有巴金森氏症、腰部骨刺。另於88年9 月16日至嘉義市
  ○區○○路2-1 號吳長宗診所因腰部扭傷之拉傷、滑膜炎及腱
  鞘炎求診。
四協商整理兩造爭點如下：
(一)被上訴人及甲○○是否逾越代理權，將系爭土地辦理所有權移
  轉登記與被上訴人，而上訴人得依民法第767 條規定為本件請
  求？
(二)被上訴人是否故意不法逾越代理權，致上訴人受有系爭土地所
  有權喪失之損害？若有，時效是否已完成？
五被上訴人及甲○○是否逾越代理權，將系爭土地辦理所有權移
  轉登記與被上訴人，而上訴人得依民法第767 條規定為本件請
  求？
(一)按民法第170 條所謂無代理權人，不僅指代理權全不存在者而
  言，有代理權而逾越其範圍者，亦包含在內。故代理人逾越代
  理權所為之法律行為，未經本人承認，且本人已為拒絕承認者
  ，該無權代理行為即確定的對於本人不生效力，最高法院23年
  上字第3888號、85年台上字第963 號民事判例要旨可資參照。
  次按所有人對於妨害其所有權者，得請求除去之，民法第767
  條中段定有明文。此所謂妨害者，係指以占有以外方法，客觀
  上不法侵害所有權或阻礙所有人之圓滿行使其所有權之行為或
  事實而言。而所謂「不法」，僅須所有人對於行為人之妨害，
  於法令上並無容忍之義務為已足，並非以行為人之妨害具有刑
  事責任或有民事上無效、得撤銷事由為必要，最高法院88年度
  台上字第2420號裁判要旨亦足參佐。易言之，代理人逾越本人
  授權範圍所為法律行為致侵害本人之所有權，或阻礙所有人之
  圓滿行使其所有權，例如移轉登記本人之不動產所有權，而本
  人於法令上並無容忍之義務，即得依民法第767 條中段規定，
  請求除去之。
(二)又按不動產物權之移轉或設定，應以書面為之。又為委任事務
  之處理，須為法律行為，而該法律行為，依法應以文字為之者
  ，其處理權之授與，亦應以文字為之，民法第760條、第531條
  定有明文。因此，土地受讓人主張受所有人委任書立土地買賣
  契約及登記為所有人，該委任處理之法律行為，即不動產物權
  之移轉，因應以書面為之，則委任處理該事務之委任契約自應
  以文字為之，若受讓人不能證明所有人曾以書面契約委任處理
  該事務，則該委任事務處理之授權，即因不依法定方式，而屬
  無效。
(三)經查：上訴人之被繼承人方許犁遺產係於83年12月19日完成遺
  產稅申報，上訴人則於84年8月29日申請印鑑登記，嗣於84年1
  1月20日因繼承取得系爭土地及澎湖縣白沙鄉○○○段318、12
  48地號、同鄉○○段637、1444、1568、1573、1574、229、24
  2 地號、同鄉○○○段14地號土地11筆所有權登記，且上訴人
  申請繼承登記之上開11筆土地登記謄本暨繼承登記申請書資料
  ，均係上訴人委任甲○○於84年11月17日辦理，並於84年11月
  20日完成登記一節，為兩造所不爭執（見本院卷第36頁、第11
  6 頁、第148頁），並有澎湖地政事務所99年1月26日澎地所登
  字第0990000596號函附上訴人申請繼承登記之上開11筆土地登
  記謄本暨繼承登記申請書資料影本在卷可憑（見本院卷第68頁
  至第94頁），而上訴人確係委託甲○○領取上開11筆土地所有
  權狀，亦有該土地登記申請書記載甲○○為代理人可稽（見本
  院卷第69頁），核與證人甲○○所述相符（見本院卷第149 頁
  ），是以上訴人主張連同系爭土地之所有權狀均由甲○○持有
  中等語，自屬可採。至證人甲○○雖證述其領取後已寄還與上
  訴人，惟復自承無資料可佐於何時寄還與上訴人等語（見本院
  卷第149頁），如此自無從認定甲○○於88年9月16日前已將連
  同系爭土地之所有權狀11紙寄與上訴人。
(四)次查：系爭土地係於88年9 月20日由被上訴人任代理人，向澎
  湖地政事務所以買賣為由申請所有權移轉，並提出土地登記申
  請書、88年9 月16日土地買賣所有權移轉契約書暨委託書、身
  分證影本、戶籍謄本、88年9月1日農地承受人自耕能力證明書
  、上訴人之88年9 月15日印鑑證明、繳稅證明單、系爭土地所
  有權狀，予以辦理，且上開土地登記申請書、88年9 月16日土
  地買賣所有權移轉契約書暨委託書，均係甲○○於88年9 月16
  日填載蓋印，並非上訴人所製作一節，為被上訴人所不爭執（
  見本院卷第36頁至第37頁、第116 頁），亦經證人甲○○證述
  綦詳（見本院卷第149 頁、臺灣澎湖地方法院檢察署98年度他
  字第64號偵查卷第51頁），復有系爭土地土地登記申請書、土
  地買賣所有權移轉契約書暨委託書等影本在卷可佐（見原審卷
  第15頁至第26頁），足認系爭土地之買賣契約書、所有權移轉
  契約書暨委任書，均非上訴人親自處理製作，而係甲○○所為
  。既上訴人否認授權被上訴人就系爭土地予以移轉所有權，則
  被上訴人自需證明上訴人確曾委任甲○○製作系爭土地之買賣
  契約書、所有權移轉契約書暨委任書，以贈與系爭土地與被上
  訴人。
(五)又查：甲○○雖表示系爭土地之登記申請書、88年9 月16日土
  地買賣所有權移轉契約書暨委託書，係於88年9 月16日當天中
  午，由兩造親自攜印鑑證明、系爭土地所有權狀及相關資料至
  其處所，當面委託其辦理，其持上訴人交付之印鑑章在上訴人
  面前撰寫蓋用，完成後又將相關文書交與上訴人審閱，經上訴
  人確認無訛等語（見上揭偵查卷第51頁），被上訴人亦表示當
  日處理完文書後，上訴人乃留宿澎湖等語（見本院卷第151 頁
  ）。是以，依被上訴人及甲○○所述，上訴人應至遲於88年9
  月16日中午前到達澎湖，且於翌日始離開。惟查：上訴人於88
  年9 月16日因腰部扭傷之拉傷、滑膜炎及腱鞘炎，至嘉義市○
  區○○路2-1 號吳長宗診所求診一節，有行政院衛生署中央健
  康保險局99年4月8日健保高字第0996007458號函暨所附丁○○
  就醫醫療費用資料、吳長宗診所之丁○○就醫紀錄在卷可據（
  見本院卷第175頁至第176頁、第188頁至第192頁），亦即被上
  訴人所主張上訴人同意贈與系爭土地，並委任被上訴人、甲○
  ○處理所需書面資料之日，當時78歲之上訴人（10年3月5日生
  ）正苦於腰部扭傷之拉傷、滑膜炎及腱鞘炎，行動不便，而至
  位於嘉義市區之吳長宗診所求診。佐以被上訴人不爭執上訴人
  於88年10月5 日、14日經診斷有巴金森氏症、腰部骨刺等情（
  見本院卷第148 頁），並有郭文志診所診斷證明書可稽（見本
  院卷第98頁），而罹患巴金森氏症或帕金森氏症之病患呈現之
  症狀係身體靜止時會顫抖、僵直、不能運動且行動遲緩、平衡
  感差（見本院卷第108 頁維基百科全書），足認上訴人於88年
  9 月16日上午因罹患上開疾病，致無法獨自一人就診及於就診
  後單獨前往澎湖。再者，一般診所看診時間自上午9 時起，嘉
  義水上機場距嘉義市區8 公里車程順利約10分鐘，嘉義至澎湖
  飛行時間約需30分鐘，通常旅客報到需於飛機起飛前30分鐘完
  成，旅客登機、飛機就飛行跑道、降落、滑行至停機棚、旅客
  下機、出關約需1 小時30分至2 小時，馬公機場距市區10公里
  車程順利約10餘分，據此，以上訴人當時年齡狀況，顯然無法
  忍受身體腰部扭傷肌肉發炎暨巴金森氏症，單獨行動速度於3
  小時內完成就醫及獨自前往澎湖，並於中午前與被上訴人到達
  甲○○處辦理。況且，依被上訴人所述，移轉土地所有權登記
  之目的僅為使被上訴人辦理農保及預定墓地之用，客觀上而言
  ，並無何時間限制亟需立刻處理，上訴人又係無償贈與被上訴
  人，依情理而言，亦無需帶著病痛，連翻趕路親自前往澎湖土
  地代書處予以辦理之必要。是以上訴人否認於88年9 月16日在
  澎湖土地代書處，當面交付被上訴人、甲○○印鑑章，並授權
  同意其等辦理系爭土地所有權移轉登記，自屬可採。
(六)末查：上訴人所繼承取得系爭土地及澎湖縣白沙鄉○○○段31
  8、1248地號、同鄉○○段637、1444、1568、1573、1574、22
  9、242地號、同鄉○○○段14地號土地11筆，面積分別為1429
  .45平方公尺、606.78平方公尺、486.52平方公尺、466平方公
  尺、883平方公尺、572平方公尺、427平方公尺、436平方公尺
  、626平方公尺、635平方公尺、276.26平方公尺一節，有該等
  土地登記公務用謄本在卷可佐（見本院卷第84頁至第94頁），
  以被上訴人所述係為辦理農保才向上訴人索討一筆土地，未限
  定那筆土地，其也不知情辦理移轉何筆土地，其不識字等語（
  見上揭偵查卷第51頁），佐以被上訴人提出兩造不爭執之錄音
  暨譯文所示被上訴人之訴訟代理人前往探望上訴人，述及被上
  訴人確為農保及墓地，才向上訴人索討土地，且為方便登記以
  買賣方式辦理，上訴人則明確表示要贈與那塊小筆土地，不知
  土地代書會將最大筆土地移轉登記與被上訴人，希望將土地換
  回來等情（見本院卷第33頁、原審卷第116 頁），足認上訴人
  與被上訴人合意贈與移轉所有權者，非所繼承11筆土地中面積
  最大之1429.45 平方公尺系爭土地。再者，系爭土地於88年間
  以公告現值計算之價值即為255,780 元，而面積最小僅276.26
  平方公尺之澎湖縣白沙鄉○○○段14地號土地價值不及其5 分
  之1 ，約49,433元，兩造僅為姑姪關係，被上訴人又係為農保
  及墓地才索討土地，並無最小面積之需求，據此，上訴人主張
  其本意僅為贈與該澎湖縣白沙鄉○○○段14地號土地，並非價
  值相距5 倍之系爭土地，顯較合於常情。是以上訴人主張其同
  意被上訴人及甲○○辦理所有權移轉登記之土地而交付印鑑章
  及印鑑證明，非系爭土地，係被上訴人及甲○○自行將甲○○
  所保管之系爭土地所有權狀，予以辦理所有權移轉登記，對上
  訴人不生效力，且已妨害其就系爭土地行使權利等語，揆諸首
  揭說明，乃屬可採。
(七)至被上訴人主張係經上訴人於88年9 月16日同意贈與系爭土地
  及委任其辦理所有權移轉登記，若非如此，上訴人每年繳納地
  價稅時，即應會發現錯誤，不致10年來均無異議等語，並以甲
  ○○所述、錄音暨譯文、88年9 月15日上訴人之印鑑證明係由
  上訴人親自向嘉義市東區戶政事務所申請，並連同印鑑章交付
  與被上訴人辦理土地所有權移轉登記為證。惟：
1.按我國人民將自己印章交付他人，委託該他人辦理特定事項者
  ，比比皆是，倘持有印章之該他人，除受託辦理之特定事項外
  ，其他以本人名義所為之任何法律行為，均須由本人負表見代
  理之授權人責任，未免過苛。原審徒憑上訴人曾將印章交付與
  呂某之事實，即認被上訴人就保證契約之訂立應負表見代理之
  授權人責任，自屬率斷，最高法院70年台上字第657 號判例要
  旨可資參照。
2.經查：上訴人並未於88年9 月16日與被上訴人在甲○○所在處
  所，就系爭土地贈與合致，及授權甲○○製作系爭土地所有權
  買賣契約書、所有權移轉申請書暨委任書；至上訴人交付印鑑
  章及親自領取之印鑑證明，並同意甲○○使用其保管之所有權
  狀，係為贈與另筆土地與被上訴人等情，已為前述，如此自無
  從僅以甲○○所述暨甲○○製作之文書，及被上訴人持有印鑑
  章、88年9 月15日上訴人之印鑑證明，而認定被上訴人自行向
  澎湖地政事務所辦理買賣系爭土地所有權移轉登記，係經所有
  人即上訴人曾以書面契約委任處理該事務。且依上揭判例要旨
  ，上訴人既僅表示交付印鑑章暨證明係為辦理贈與澎湖縣白沙
  鄉○○○段14地號土地，則被上訴人主張係為辦理贈與系爭土
  地，自不得僅以自己持有上訴人之印鑑章暨證明，即要求代理
  辦理系爭土地所有權移轉證明之效力及與上訴人。被上訴人復
  未能證明系爭土地之買賣契約書、所有權移轉契約書暨委任書
  為上訴人授權甲○○所書立者，是以，被上訴人以上訴人代理
  人自居而為辦理之系爭土地所有權移轉登記，自屬無效。
3.次查：錄音暨譯文所示內容固有上訴人敘及提起訴訟乃十分無
  奈等情事，惟上訴人亦表示不知代書何以將面積最大之系爭土
  地辦理所有權移轉登記與被上訴人，要換另筆面積小的土地與
  被上訴人等語，有兩造不爭執其真正之上開譯文在卷可憑（見
  原審卷第115頁至第116頁）。如此亦無從以被上訴人提出之錄
  音暨譯文證明上訴人同意被上訴人辦理系爭土地所有權移轉登
  記。
4.末查：農業用地作農業使用，依土地稅法第22條規定固需課徵
  田賦，惟田賦自76年起即已停徵，而系爭土地及澎湖縣白沙鄉
  ○○○段318 、1248地號、同鄉○○段637 、1444、1568、15
  73、1574、229 、242 地號、同鄉○○○段14地號土地11筆均
  屬農牧用地一節，亦有土地登記公務用謄本在卷可稽（見本院
  卷第84頁至第94頁），亦即上訴人如未變更作非農業使用，其
  並無需在變更使用隔年，按實際變更使用面積改課地價稅。是
  以上訴人主張10年來因未使用繼承之土地，且因未曾見核課地
  價稅繳款通知書，致長達10年均不知系爭土地遭被上訴人越權
  移轉登記，乃合於事理，而堪採信。是以，被上訴人所辯各節
  均不足採。
(八)綜上，受讓人即被上訴人顯不能證明所有人即上訴人曾以書面
  契約委任處理該系爭土地所有權移轉登記事務，則該委任事務
  處理之授權，即因不依法定方式，而屬無效，上訴人自得依民
  法第767條規定為本件請求。
六被上訴人是否故意不法逾越代理權，致上訴人受有系爭土地所
  有權喪失之損害？若有，時效是否已完成？
  經查：本件上訴人係依民法第767 條、第184條第1項前段之規
  定請求擇一判決，因上訴人已得依民法第767 條規定為本件請
  求，是以本院自無庸再審酌上訴人得否依第184條第1項前段之
  規定請求，併此敘明。
七綜上所述，上訴人本於所有權妨害除去請求權之法律關係，請
  求被上訴人就系爭土地由澎湖地政事務所於88年9 月21日澎普
  字第1900號收件所為以買賣為原因之所有權移轉登記應予塗銷
  ，為有理由，應予准許。原審為上訴人敗訴之判決，尚有未洽
  。上訴意旨指摘原判決不當，求予廢棄改判，為有理由。爰由
  本院予以廢棄改判，如主文第二項所示。
八據上論結，本件上訴為有理由，依民事訴訟法第450 條、第78
  條，判決如主文。
中    華    民    國    99    年    5     月    5     日
                            民事第四庭
                                審判長法官  蔡文貴
                                法      官  黃科瑜
                                法      官  謝靜雯
以上正本證明與原本無異。
本件不得上訴。
中    華    民    國    99    年    5     月    5     日
                                書  記  官  楊茱宜

司法院資訊處製作；財團法人民間司法改革基金會備份。
